臺灣高等法院刑事判決
110年度上訴字第2337號
上  訴  人  臺灣桃園地方檢察署檢察官
被      告  羅雅暄



上列上訴人因毒品危害防制條例案件，不服臺灣桃園地方法院10
9年度簡上字第363號，中華民國110年1月11日第一審判決（起訴
案號：臺灣桃園地方檢察署108年度毒偵字第5197號、109年度毒
偵字第249號），提起上訴，本院判決如下：
    主  文
上訴駁回。
    理  由
一、本案經本院審理結果，認第一審以被告羅雅暄於民國108年8
    月24日某時施用第二級毒品、108年8月26日下午2時5分為警
    才尿時起回溯26小時內某時施用第一級毒品、108年11月2日
    上午9時施用第二級毒品等犯行，前未曾經觀察、勒戒，認
    本案不具訴追條件，另應由檢察官依修正後毒品危害防制條
    例第20條第3項、現行毒品危害防制條例第24條之規定處理
    。是檢察官提起公訴，核屬起訴違背法定程式，應依刑事訴
    訟法第303條第1款規定，判決公訴不受理，認事用法及量刑
    均無不當，應予維持，並引用第一審判決書記載之理由（如
    附件）。
二、駁回上訴之理由：
　㈠檢察官上訴意旨略以：
　　1.按毒品危害防制條例於97年4月30日修正後，對於進入司
      法程序之戒癮治療方式，採取「觀察、勒戒或強制戒治」
      及「附命緩起訴」雙軌制，其目的在給予施用毒品者戒毒
      自新機會。被告既同意參加戒癮治療，由檢察官採行「附
      命緩起訴」方式，此後「附命緩起訴」經撤銷，自不能再
      改採「觀察、勒戒或強制戒治」方式，重啟處遇程序。是
      該條例第24條乃一般刑事訴訟程序之例外規定，屬刑事訴
      訟法第1條第1項規定之「其他法律所定之訴訟程序」。該
      條第2項規定「前項（第1項）緩起訴處分，經撤銷者，檢
      察官應依法追訴」，已明示施用毒品案件於撤銷緩起訴處
      分後之法律效果為「依法追訴」，此乃因被告事實上已接
      受等同「觀察、勒戒」之處遇，惟其竟未能履行該條件，
      自應於撤銷緩起訴處分後就前案依法起訴，而無再次聲請
      法院裁定觀察、勒戒之必要。又「附命緩起訴」後，3年
      （原規定5年，下同）內再犯施用第一級或第二級毒品者
      ，因其事實上已接受等同「觀察、勒戒」處遇，顯見再犯
      率甚高，原規劃之制度功能已無法發揮成效，自得依109
      年1月15日修正公布之毒品危害防制條例第23條第2項或修
      正公布前第 24條第2項規定之相同法理，逕行提起公訴，
      無再依修正後毒品危害防制條例第20條第1項重為聲請觀
      察、勒戒之必要。否則若被告心存僥倖，有意避險，選擇
      對其較有利之戒癮治療，如有再犯，又可規避直接起訴之
      規定，自與法律規範目的有悖（最高法院104年度第2次刑
      事庭會議決議意旨參照）。
　　2.經查，被告前因施用毒品行為，經臺灣桃園地方檢察官以
      108年度毒偵字第232、515號為附命完成戒癮治療之緩起
      訴處分確定乙情，有被告刑案資料查註紀錄表及緩起訴處
      分書可稽，後被告竟於前開緩起訴處分確定後3年內再犯
      本案施用第二級毒品行為，因其事實上既已接受等同觀察
      、勒戒之處遇，揆諸上揭刑事庭會議決議意旨，自應由檢
      察官逕行起訴，並無再次聲請法院裁定觀察、勒戒之必要
      。原判決以上開理由逕為諭知不受理判決，有悖於上開最
      高法院刑事庭會議決議意旨，自有未洽。
　　3.綜上所述，原判決認事用法尚嫌未洽，爰依刑事訴訟法第
      344條第1項，第361條提起上訴，請將原判決撤銷，更為
      適當合法之判決等語。
  ㈡然查：
　　1.按109年1月15日公布修正、自公布後6個月（即109年7月1
      5日）施行之毒品條例第20條第3項、第23條第2項雖僅將
      原條文之再犯期間由「5年」改為「3年」，惟鑑於採取傳
      統刑事機構式處遇，將施用毒品者當作「犯人」處理，其
      施用人數及再犯率仍高，將施用毒品者監禁於監獄內，僅
      能短期間防止其接觸毒品，因慣用毒品產生之「心癮」根
      本無法根除，並慮及毒品條例施行多年累積之戒毒經驗及
      實效，暨逐步擴充之醫療、戒癮機構、專業人力、社區支
      援系統等資源，尤以本次毒品條例第24條修正，擴大檢察
      官對施用毒品者附條件緩起訴處分之範圍，使其能視個案
      具體情形給予適當多元社區處遇。準此，本次修正後對於
      施用毒品者之思維，自應與時俱進，擺脫以往側重於「犯
      人」身分之處罰，著重其為「病患」之特質，並以「治療
      」疾病為出發點，重新評價前揭所謂「3年後再犯」之意
      義。亦即，基於憲法保障人民之生存權，及根據每個國民
      生存照顧需要提供基本給付之理念，為協助施用毒品者戒
      除毒癮復歸社會，對於經監獄監禁處遇後仍再犯之施用毒
      品者，更應恢復以機構內、外之治療協助其戒除毒癮。此
      即本次修正毒品條例第20條第3項關於施用毒品者所謂「3
      年後再犯」係何所指之立法真諦。換言之，除檢察官優先
      適用毒品條例第24條命附條件緩起訴處分處遇（不論幾犯
      ，亦無年限）外，對於施用毒品初犯者，即應適用第20條
      第1項、第2項為機構內之觀察、勒戒或強制戒治；若於上
      開機構內處遇執行完畢釋放後，「3年內再犯」者，依第2
      3條第2項規定，應依法追訴；倘於「3年後再犯」，自應
      再回歸到傳統醫療體系機構內重為觀察、勒戒或強制戒治
      之治療。綜上，現行毒品條例既認施用毒品者具有「病患
      性犯人」特質，強調「治療勝於處罰」、「醫療先於司法
      」，對於第20條第3項及第23條第2項所謂「3年後（內）
      再犯」，自應跳脫以往窠臼，以「3年」為期，建立「定
      期治療」之模式。準此，第20條第3項規定中所謂「3年後
      再犯」，只要本次再犯（不論修正施行前、後）距最近1
      次觀察、勒戒或強制戒治執行完畢釋放，已逾3年者，即
      該當之，不因其間有無犯第10條之罪經起訴、判刑或執行
      而受影響（最高法院109年度台上大字第3826號裁定意旨
      參照）。
　　2.又最高法院109年度台上大字第3536號裁定意旨揭示之多
      數說見解，認被告在「戒癮治療」完成前，難謂得與觀察
      、勒戒等處遇「已執行完畢」等同視之，「附命緩起訴」
      因已撤銷，被告之「戒癮治療」並未完成，自與觀察、勒
      戒等處遇執行完畢有別；且基於平等原則，仍應與「未曾
      受觀察、勒戒處分」者為相同處理，而無從逕予追訴處罰
      ，仍應適用修正後毒品條例第20條第1項、第24條規定辦
      理。而依修正後毒品條例第24條第1項規定（於110年4月1
      5日經行政院以院臺法字第0000000000號令發布定自110年
      5月1日起施行），檢察官可依刑事訴訟法第253條之2第1
      項第4款至第6款或第8款規定，為各項附條件之緩起訴處
      分，不限於修正前同條項所定「附命戒癮治療」之緩起訴
      處分，以使毒品施用者獲得有利於戒除毒品之適當處遇；
      修正後同條第2項亦規定：「前項緩起訴處分，經撤銷者
      ，檢察官應繼續偵查或起訴。」其立法理由並說明：「緩
      起訴處分是利用機構外之處遇，協助施用毒品者戒除毒癮
      ，為達成戒除毒癮之目的，於撤銷緩起訴處分後，宜由檢
      察官依法繼續偵查或起訴，亦即仍有現行條文第20條觀察
      、勒戒及強制戒治制度之適用，俾利以機構內之處遇方式
      協助其戒除毒癮，亦得為不同條件或期限之緩起訴處分」
      等語。是以前案於撤銷緩起訴處分後，仍有同條例第20條
      所定觀察、勒戒等處遇制度之適用，新法所定之附條件緩
      起訴處分與觀察、勒戒等處遇，已無法相提並論，無從視
      為事實上已接受等同於「觀察、勒戒」之處遇，是檢察官
      所舉最高法院100年第1次、104年第2次刑事庭會議決議所
      採見解之論理已失其所據，且與現行即修正施行後之毒品
      危害防制條例第24條第2項規定不符。故修正後之毒品危
      害防制條例中附命戒癮治療程序無法與觀察、勒戒處遇等
      同視之，前案「附命緩起訴」後，因被告未完成戒癮治療
      之必要命令，經檢察官依職權撤銷「附命緩起訴」確定，
      即回復未為緩起訴處分前之狀態，而後案部分，經檢察官
      裁量未為緩起訴處分時，因修正後毒品危害防制條例第23
      條第2 項係以「觀察、勒戒或強制戒治執行完畢釋放後，
      3 年內再犯」為其追訴條件，前既未曾接受觀察、勒戒等
      處遇，自無從予以追訴處罰，仍應適用修正後毒品危害防
      制條例第20條第1項規定辦理。故檢察官顯係對法律規定
      之適用容有誤解，尚非可採。
　　3.本件被告前雖於107、108年間施用第一級毒品之犯行，雖
      經臺灣新北地方檢察署檢察官以108年度毒偵字第232、51
      5號為緩起訴處分確定，緩起訴期間為1年6月（緩起訴期間
      為：自108年5月28日起至109年11月27日止），命被告應
      接受1年之戒癮治療，並於完成戒癮治療後至緩起訴期間
      屆滿前1個月止，定期、不定期依觀護人指定之日期接受
      採尿檢驗級預防再犯所為之必要命令，詎被告於緩起訴期
      間因施用第一級、第二級毒品案件，由臺灣桃園地方檢察
      署以108年度毒偵字第5197號及109年度毒偵字第249號提
      起公訴，而經臺灣桃園地方檢察署以109年度撤緩字第171
      號撤銷緩起訴處分確定等情，有本院被告前案紀錄表、前
      開緩起訴處分書（見108年度毒偵字第5197號卷第145-149
      頁）、撤銷緩起訴書在卷可稽。是揆諸前揭說明，被告事
      實上並未完成戒癮治療，且前案既經撤銷緩起訴處分，亦
      不能認事實上已接受過等同「觀察、勒戒或強制戒治『執
      行完畢』」釋放之處遇，本次所犯施用毒品，即難認其已
      經受勒戒、戒治處遇完畢後3年內再犯，檢察官所指：業
      已接受等同觀察、勒戒之處遇云云，顯有誤會。
　　4.本件係由檢察官於108年11月27日、109年2月14日對被告
      提起公訴，分別於108年12月18日、109年2月25日繫屬原
      審法院，有臺灣桃園地方檢察署108年12月18日桃檢東寒1
      08毒偵5197字第0000000000號函、109年2月25日桃檢東寒
      109毒偵249字第0000000000號函及其上原審法院收狀章、
      本件起訴書等在卷可憑（見審訴字107卷第7頁、審訴字38
      7卷第7頁），是檢察官起訴時，毒品危害防制條例第24條
      規定既尚未施行，未及依修正後毒品危害防制條例相關規
      定，由檢察官基於一次性之整體規劃而重啟處遇程序，視
      被告本案施用第二級毒品犯行情節，裁量、審酌被告究適
      合「觀察、勒戒或強制戒治」或給予「附命完成戒癮治療
      等緩起訴處分」機會，而聲請法院裁定令被告入勒戒處所
      觀察、勒戒或為附命戒癮治療緩起訴處分，而逕予起訴，
      核與前述修正後規定不符，原判決以檢察官逕行起訴，起
      訴程序已違背規定，為不受理判決，並無違誤。原審雖未
      及審酌毒品危害防制條例第24條之修正，惟據前述，原審
      所為不受理之規定及結果並無不同，對判決不生影響，適
      用法律並無違誤，併予說明。
　　5.是被告所受前案之附命緩起訴業經撤銷，自無從解為等同
      觀察、勒戒等處遇已執行完畢甚明。檢察官執此上訴，為
      無理由。
　㈢綜上所述，原審已詳予敘明於檢察官起訴被告施用第一級、
    第二級毒品犯行，前未曾因犯施用毒品罪經觀察、勒戒執行
    完畢釋放日，依照前揭說明，本案檢察官之起訴欠缺訴追條
    件，即不得另提起刑事追訴，是檢察官提起公訴，核屬起訴
    違背法定程式，應判決公訴不受理。檢察官之上訴為無理由
    ，爰不經言詞辯論予以駁回其上訴。
據上論斷，應依刑事訴訟法第368條、第373條，判決如主文。
本案經檢察官李允煉、謝咏儒提起公訴、檢察官王鈺玟提起上訴
。
中　　華　　民　　國　　110 　年　　7 　　月　　23　　日
                  刑事第十二庭審判長法  官  陳如玲
                                    法  官  蔡如惠
                                    法  官  郭惠玲
以上正本證明與原本無異。
施用第一級毒品部分，如不服本判決，應於判決送達後20日內向
本院提出上訴書狀，並應敘述具體理由，未敘述上訴理由者，應
於上訴期間屆滿後20日內向本院補提理由書（均須按他造當事人
之人數附繕本），切勿逕送上級法院。
施用第二級毒品部分不得上訴。
                                    書記官  賴尚君
中　　華　　民　　國　　110 　年　　7 　　月　　23　　日
附件：
臺灣桃園地方法院刑事判決　　　　　　109年度簡上字第363號
上　訴　人
即　被　告　羅雅暄  女　(民國00年0月0日生)
　　　　　　　　　　身分證統一編號：Z000000000號
　　　　　　　　　　住○○市○○區○○路0000巷00號
　　　　　　　　　　居桃園市○○區○○街00號
上列上訴人即被告因違反毒品危害防制條例案件，不服本院中華
民國109 年3 月19日109 年度審簡字第203 、204 號刑事簡易判
決（起訴案號：臺灣桃園地方檢察署108 年度毒偵字第5197號、
109 年度毒偵字第249號），提起上訴，本院管轄之第二審合議
庭依通常程序審理，並自為第一審判決如下：
    主  文
原判決撤銷。
本件公訴不受理。
    理  由
一、公訴意旨略以：被告羅雅暄基於施用第二級毒品甲基安非他
    命之犯意，於民國108 年8 月24日某時，在桃園市○鎮區○
    ○路000 巷0 號4 樓6 房租屋處，施用甲基安非他命1 次；
    復基於施用第一級毒品海洛因之犯意，於同年月26日下午2
    時5 分許為警採尿時起回溯26小時內之某時（不含為警查獲
    後至採尿前之時間），在不詳地點，施用海洛因1 次。被告
    另基於施用甲基安非他命之犯意，於同年11月2 日上午9 時
    許，在斯時位於同市○○區○○路0 段000 巷00弄000 號4
    樓408 室之租屋處，施用甲基安非他命1 次。因認被告涉犯
    毒品危害防制條例第10條第2 項之施用第二級毒品及同條第
    1 項之施用第一級毒品罪嫌。
二、按案件有起訴之程序違背規定者，應諭知不受理之判決；不
    受理之判決，得不經言詞辯論為之，刑事訴訟法第303 條第
    1 款、第307 條分別定有明文。所謂「起訴之程序違背規定
    」，係指檢察官提起公訴之訴訟行為，於程序上有違法律規
    定。至於提起公訴之訴訟行為，是否於程序上有違法律規定
    ，原則上係以是否違反起訴時存在之事項及法律規定為斷，
    惟檢察官起訴後始生情事變更事由，致法院不能為實體審理
    及判決，亦屬「起訴之程序違背規定」。
三、（一）毒品危害防制條例第20條、第23條於109 年1 月15日
    經修正公布，而於同年7 月15日施行，並增訂第35條之1 規
    定。按犯毒品危害防制條例第10條之施用第一級毒品罪或施
    用第二級毒品罪（下稱施用毒品罪）者，檢察官應聲請法院
    裁定，令被告入勒戒處所觀察、勒戒，其期間不得逾2 月；
    觀察、勒戒後，檢察官依據勒戒處所之陳報，認受觀察、勒
    戒人無繼續施用毒品傾向者，應即釋放，並為不起訴之處分
    ，認受觀察、勒戒人有繼續施用毒品傾向者，檢察官應聲請
    法院裁定令入戒治處所強制戒治，其期間為6 個月以上，至
    無繼續強制戒治之必要為止，但最長不得逾1 年；觀察、勒
    戒或強制戒治執行完畢釋放後，3 年後再犯施用毒品之罪者
    ，適用前二項之規定；觀察、勒戒或強制戒治執行完畢釋放
    後，3 年內再犯施用毒品之罪者，檢察官應依法追訴，修正
    後毒品危害防制條例第20條第1 、2 、3 項、第23條第2 項
    分別定有明文。所謂「3 年後再犯」，只要本次再犯（不論
    修正施行前、後）距最近1 次觀察、勒戒或強制戒治執行完
    畢釋放，已逾3 年者，則屬之，其間縱曾犯施用毒品罪而經
    起訴、判刑或執行，亦不生影響。此外，修正施行前犯施用
    毒品罪之案件，於修正施行後，審判中之案件，由法院依修
    正後規定處理，修正後毒品危害防制條例第35條之1 第2 款
    前段亦定有明文。（二）依現行實務見解，犯施用毒品罪者
    ，如經檢察官依毒品危害防制條例第24條第1 項為附命完成
    戒癮治療之緩起訴處分，且已完成戒癮治療，方等同事實上
    已接受「觀察、勒戒或強制戒治」執行完畢釋放之處遇，若
    遭撤銷緩起訴處分而未完成治療，自無從解為等同觀察、勒
    戒等處遇已執行完畢。（三）１、109 年1 月15日修正後之
    毒品危害防制條例，對於施用毒品者強調「治療勝於處罰」
    、「醫療先於司法」之刑事政策，強化觀察、勒戒或強制戒
    治處分、命附條件緩起訴處遇措施與監禁刑罰間之交替運用
    ，使之相互輔助補充，剛柔並濟，力助施用毒品者重生。其
    中以修正後毒品危害防制條例第24條（施行日期未定）之命
    附條件緩起訴處遇，係考慮施用毒品者之成癮性、施用動機
    或生活環境各有不同，若不分個案情節、無論有無醫療必要
    ，一律施以戒癮治療之處遇模式顯然過於僵化而缺乏彈性，
    故賦與檢察官得依個案情形，以刑事訴訟法第253 條之2 第
    1 項第4 至6 款或第8 款規定為附條件之緩起訴處分，俾使
    施用毒品之人能經由多元化之緩起訴處遇，能有效並適當戒
    除毒癮而徹底擺脫毒品危害。２、機構外之命附條件緩起訴
    處遇相較於機構內之觀察、勒戒及強制戒治而言，目的除在
    戒除施用毒品者身癮、心癮外，並使其能經由於機構外之社
    會參與及接觸，重新塑造生活紀律，改變病態行為，以達治
    療「病患性犯人」之效果，縱為屢犯施用毒品罪之慣犯，倘
    本次犯後已自行赴醫療機構為戒癮或替代治療，並顯具成效
    ，檢察官於修正後毒品危害防制條例第24條尚未施行前，仍
    得視個案情形為「附命完成戒癮治療條件之緩起訴處分」，
    無庸逕向法院聲請觀察、勒戒，甚而追訴處罰之必要，俾節
    省有用資源。３、雖依修正後毒品危害防制條例第35條之1
    第2 款前段規定之立法理由觀之，似由受理之法院依職權裁
    定觀察、勒戒或強制戒治，以替代同條例第20條第1 項、第
    2 項所定應由檢察官提出觀察、勒戒或強制戒治之聲請。然
    倘由法院逕依職權裁定觀察勒戒或強制戒治，無疑使檢察官
    未及審酌行使前揭裁量權，剝奪被告受附命完成戒癮治療條
    件之緩起訴處分之可能性，有礙被告獲得妥適、完善治療或
    其他戒毒途徑處遇之機會。
四、經查，被告不曾觀察、勒戒或強制戒治，其前因施用毒品案
    件，由臺灣桃園地方檢察署檢察官以107 年度毒偵字第232 
       、515號為緩起訴處分，惟事後經檢察官以109 年度撤緩
    字第171 號撤銷該緩起訴處分確定，而未完成戒癮治療，有
    臺灣高等法院被告前案紀錄表在卷可證，自難認被告事實上
    已接受「觀察、勒戒或強制戒治」執行完畢釋放之處遇。被
    告既未曾受「觀察、勒戒或強制戒治」等處遇，依上開說明
    ，自應適用修正後毒品危害防制條例第20條第1 項、現行同
    條例第24條之規定，由檢察官審酌個案情節，裁量聲請法院
    裁定觀察、勒戒或為附命完成戒癮治療之緩起訴處分。是檢
    察官雖依修正前之規定，對被告上開施用第一級及第二級毒
    品之行為提起公訴，然因情事變更，法院無從替代檢察官為
    上開合義務性之裁量處遇，應認本件起訴程序違背規定，且
    無從補正，原審諭知被告有罪判決，容有未合。被告上訴意
    旨雖未論及於此，惟原審判決既有上開違誤之處，自應由本
    院將原判決撤銷，改依通常程序為第一審判決，並不經言詞
    辯論，逕為公訴不受理之諭知。
五、依刑事訴訟法第455 條之1 第1 項、第3 項、第452 條、第
    369 條第1 項前段、第364 條、第303 條第1 款、第307 條
    ，判決如主文。
中    華    民    國   110    年    1     月    11    日
                  刑事第十三庭審判長法  官  潘怡華
                                    法  官  簡方毅
                                    法  官  王兆琳